ACORDAO-COMPLETO-2360374

ACÓRDÃO 7720/2019 ATA 30/2019 - SEGUNDA CÂMARA

VISTOS, relatados e discutidos estes autos de tomada de contas especial instaurada pelo Fundo Nacional de Saúde (FNS) em desfavor do município de Águas Lindas de Goiás/GO, dos ex-prefeitos dessa municipalidade, Srs. José Pereira Soares (2005 a 2008) e Geraldo Messias Queiroz (2009 a 2012) e da empresa WE Engenharia Ltda., em razão da execução parcial do objeto do Convênio 2436/2005, cujo objeto era a construção de cinco Unidades Básicas de Saúde (UBS) ,
	ACORDAM os Ministros do Tribunal de Contas da União, reunidos em Sessão da 2ª Câmara, ante as razões expostas pelo Relator, em:
	9.1. fixar novo e improrrogável prazo de quinze dias, com fundamento no art. 202, § 3º, do RITCU, a contar da notificação, para que o do município de Águas Lindas de Goiás/GO efetue e comprove, perante este Tribunal, o recolhimento da quantia de R$ 100.000,00 (cem mil reais) aos cofres do Fundo Nacional de Saúde, atualizadas monetariamente a partir de 11/6/2008 até a data do efetivo recolhimento, na forma prevista na legislação em vigor;
	9.2. informar ao Município de Águas Lindas de Goiás/GO que a liquidação tempestiva do débito saneará o processo e permitirá que as contas da municipalidade sejam julgadas regulares com ressalva e lhe seja dada quitação, ao passo que a ausência dessa liquidação tempestiva acarretará o julgamento pela irregularidade das contas do ente federado, com imputação de débito, a ser atualizado monetariamente e acrescido de juros moratórios;
	9.3. findo o prazo fixado ao município de Águas Lindas de Goiás/GO para a devolução dos recursos aplicados com desvio de finalidade, retornar os autos devidamente instruídos ao gabinete do relator, com trânsito regimental pelo MP/TCU, para que seja dado seguimento ao julgamento das contas do município e dos demais responsáveis nestes autos.

Tomada de contas especial instaurada em razão da execução parcial do objeto de convênio, tendo por objeto a construção de cinco Unidades Básicas de Saúde (UBS).

Segunda Câmara

Município de Águas Lindas de Goiás/GO.

3. Interessado/Responsáveis:
3.1. Interessado: Fundo Nacional de Saúde (FNS).
3.2. Responsáveis: José Pereira Soares (CPF XXX.287.551-XX); Geraldo Messias Queiroz (CPF XXX.320.356-XX); WE Engenharia Ltda. (CNPJ 05.466.878/0001-30); Município de Águas Lindas de Goiás/GO (CNPJ 01.616.520/0001-96).

13.1. Ministros presentes: Ana Arraes (Presidente), Augusto Nardes (Relator), Aroldo Cedraz e Raimundo Carreiro.
13.2. Ministro-Substituto presente: André Luís de Carvalho.

ACORDAO-COMPLETO-2416465

Acórdão 8013/2020 - Segunda Câmara

AUGUSTO NARDES

Transcrevo a seguir, com os ajustes de forma pertinentes, instrução elaborada no âmbito da Secretaria de Controle Externo de Tomada de Contas Especial, cujo encaminhamento teve a anuência de seu corpo diretivo (peças 96 a 98) e do Ministério Público junto ao TCU (peça 99) .
"INTRODUÇÃO
Cuidam os autos de tomada de contas especial instaurada pelo Fundo Nacional de Saúde  (FNS) , em razão da execução parcial do objeto do Convênio 2436/2005 (peça 1, p. 22-30) , celebrado com o Município de Águas Lindas de Goiás/GO, tendo por objeto a construção de cinco Unidades Básicas de Saúde (UBS) .
HISTÓRICO 
		Os recursos previstos para implementação do objeto do Convênio 2436/2005 foram orçados no valor total de R$ 525.000,00 (peça 1, p. 25) , sendo R$ 500.000,00 da concedente e R$ 25.000,00 da convenente, a título de contrapartida. 
Registre-se que o Fundo Nacional de Saúde repassou à prefeitura de Águas Lindas de Goiás o valor de R$ 400.000,00, na conta específica do convênio, porém, não houve o repasse da última parcela, também no valor de R$ 100.000,00, em virtude da 'não apresentação de contas final e paralisação da execução das obras' (peça 7, p. 173) .
Os recursos foram transferidos da seguinte maneira:
	N.º da OB
	Valor (R$) 
	Data de crédito
	
	2007OB936928
	100.000,00
	6/11/2007
	peça 1, p. 96

	2007OB951371
	100.000,00
	4/12/2007
	peça 1, p. 97

	2008OB828007
	100.000,00
	7/10/2009
	peça 3, p. 69

	2009OB828007
	100.000,00
	   11/11/2009
	peça 3, p. 70

O convênio em tela previa a execução de cinco de unidades de saúde, de acordo com a seguintes localizações e valores originalmente pactuados e posteriormente ajustados:
	Unidade
	Valor original
	Valor ajustado

		Recursos Federais (R$) 
	Contrapartida (R$) 
	Recursos Federais (R$) 
	Contrapartida (R$) 

	Jardim das Laranjeiras
	100.000,00
	5.000,00
	100.000,00
	33.436,43

	Jardim Santa Lúcia
	100.000,00
	5.000,00
	100.000,00
	33.436,43

	Jardim América II
	100.000,00
	5.000,00
	100.000,00
	33.436,43

	Setor II
	100.000,00
	5.000,00
	100.000,00
	33.436,43

	Setor Mansões Por do Sol
	100.000,00
	5.000,00
	100.000,00
	33.436,43

	Total
	500.000,00
	25.000,00
	500.000,00
	167.182,15

Frise-se ainda que os valores de contrapartida foram aumentados de forma unilateral pelo município, em face dos valores pactuados no contrato firmado com a empresa escolhida para a execução dos serviços (peça 1, p. 80) .
	O convênio vigeu, originalmente, no período de 30/12/2005 a 23/2/2007 (peça 1, p. 27) , com o prazo de sessenta dias para apresentação da prestação de contas. Porém, teve sua vigência prorrogada por diversas vezes, até 30/11/2012 (peça 7, p. 122) .
	Inicialmente, a prestação de contas parcial, apresentada em 30/10/2008 (peça 1, p. 90-95) , havia sido sobrestada, em virtude de formalidades a serem cumpridas, conforme o Parecer Gescon 5298 de 4/12/2008 (peça 1, p. 246-248) . Posteriormente, foi aprovada mediante o Parecer Gescon 1507, de 23/4/2009 (peça 2, p. 30-32) .
 Já a prestação de contas parcial apresentada em 29/12/2010 foi reprovada, conforme Parecer Gescon 3615, de 12/7/2011 (peça 7, p. 49) , produzido em resposta a demanda do TCU ao Fundo Nacional de Saúde, conforme item 9.1.2 do Acórdão 2299/2011-TCU-Segunda Câmara (peça 7, p. 24) :
9.1.2. apresente informações a este Tribunal acerca do acompanhamento realizado no Convênio 2436/2005 (Siafi 546798) , firmado com a Prefeitura Municipal de Águas Lindas de Goiás/GO para construção de unidades de saúde, quanto ao cumprimento do objeto;
Naquela ocasião e por meio do citado parecer, ficou demonstrado, quanto ao aspecto físico da execução do objeto, que os objetivos foram alcançados parcialmente (peça 7, p. 47) , considerando que entre cinco Unidades de Saúde pactuadas duas foram concluídas (Jardim Santa Lúcia e Setor II) . Entretanto, somente a primeira encontrava-se funcionando, já que a segunda fora ocupada com atividades alheias às ações de saúde (administração da penitenciária municipal) .
Ainda, no mesmo parecer, ficou indicado que as Unidades Básicas Jardim América II e Jardim Laranjeiras se encontravam paralisadas com 52,95% executadas e a Unidade Setor Pôr do Sol não havia sido iniciada.
Posteriormente, foi elaborado o Parecer Extra Gescon 4, de 19/8/2013 (peça 7, p. 171) , em resposta a nova demanda do TCU ao Fundo Nacional de Saúde, conforme item 9.6 do Acórdão 317/2013-TCU-Primeira Câmara.
O parecer em questão (peça 7, p. 174) concluiu pela existência de débito no valor de R$ 304.664,65, em razão da subutilização dos recursos repassados pelo FNS/MS e alcance parcial dos objetivos pactuados. 
No caso, foi aprovada integralmente a despesa referente à unidade Santa Lúcia e parte da despesa correspondente à contrapartida referente à unidade Setor 2, não tendo sido aprovadas as despesas das demais unidades. 
No mesmo sentido, foi elaborado o Parecer Extra Gescon 2, datado de 3/6/2014 (peça 7, p. 225-230) , com base no Relatório de visita in loco 41-5/2012 (peça 7, p. 101- 109) . Nesse parecer, propôs-se a alteração do valor a ser restituído, em função de devolução do saldo do convênio feita mediante GRU na data de 14/1/2014 (peça 7, p. 197) , conforme a seguinte memória de cálculo:
UBS Santa Lúcia (Despesa Aprovada) 
Despesas FNS/MS..................................... R$ 100.000,00
Despesas contrapartida pactuada................R$     5.000,00
Despesas Rendimentos ..............................R$   11.171,99
Despesas Contrapartida extra ....................R$    17.264,44
Total.......................................................... R$ 133.436,43
 (+) Despesas contraídas............................. R$ 407.480,92
 (-) Despesas aprovada................................R$ 133.436,43 (UBS Santa Lúcia) 
 (-) Despesas contrapartida extra................ R$   32.731,16 (UBS Setor 2) 
 (=) Despesas não aprovadas FNS/MS.... R$ 241.313,33
Total a ser restituído ao FNSAVIS ........R$ 415.509,43 (valor atualizado) 
Dessa forma, o autor da mencionada nota técnica propôs a comunicação dos ex-gestores Geraldo Messias Queiroz (peça 7, p. 243) e José Pereira Soares (peça 7, p. 251) para apresentação de justificativas ou restituição dos recursos.
Diante do não saneamento das irregularidades apontadas e da não devolução dos recursos, instaurou-se a Tomada de Contas Especial. No Relatório de Tomada de Contas Especial (peça 8, p. 35-49) , conclui-se que o prejuízo importaria no valor de R$ 241.313,33 e definiu a responsabilidade individual dos ex-prefeitos Geraldo Messias Queiroz e José Pereira Soares, no montante de R$ 141.313,33, para o primeiro, e de R$ 100.000,00, para o segundo.      
O Relatório de Auditoria 832/2015 (peça 8, p. 61-64) também chegou às mesmas conclusões. Após serem emitidos o Certificado de Auditoria, o Parecer do Dirigente e o Pronunciamento Ministerial (peça 8, p. 65, 66 e p. 67) , o processo foi remetido a esse Tribunal.
Na instrução inicial (peça 9) , analisando-se os documentos nos autos, concluiu-se pela necessidade de realização de citação dos responsáveis: José Pereira Soares (CPF XXX.287.551-XX) , ex-prefeito na gestão 2005/2008, e Município de Águas Lindas de Goiás/GO (CNPJ: 01.616.520/0001-96) ; e Geraldo Messias Queiroz (CPF: XXX.320.356-XX) , ex-prefeito na gestão 2009/2012, e WE Engenharia Ltda. (CNPJ 05.466.878/0001-30) :
Ocorrência 1: não comprovação da boa e regular aplicação dos recursos federais repassados ao Município de Águas Lindas de Goiás/GO, em razão do desvio de finalidade parcial do objeto do Convênio 2436/2005, referente à utilização indevida da Unidade Básica - Setor 2 em atividades administrativas da penitenciária local, contrariando a alínea 'c' do inciso II do artigo 38 da Instrução Normativa STN 1/1997.
	Débito (peça 6, p. 25) :
	Data
	Valor (R$) 

	  11/6/2008
	 100.000,00

Responsáveis: José Pereira Soares (CPF XXX.287.551-XX) , ex-prefeito na gestão 2005/2008; e Município de Águas Lindas de Goiás/GO (CNPJ: 01.616.520/0001-96) .
Condutas: a) do gestor, utilizar, de maneira, indevida do objeto do Convênio 2436/2005, conforme Relatório Completo do Tomador de Contas Especial 320/2014 (peça 8, p. 47) ; e, b) do município, por ter sido beneficiado com a apropriação do bem, cuja utilidade foi modificada pelo gestor, fato que impediu o atingimento dos objetivos do convênio.
Ocorrência 2: não comprovação da boa e regular aplicação dos recursos federais repassados ao Município de Águas Lindas de Goiás/GO, em razão da execução parcial do objeto do Convênio 2436/2005, referente à não conclusão das obras da Unidade Jardim América II e da Unidade Jardim das Laranjeiras, contrariando a alínea 'a' do inciso II do artigo 38 da Instrução Normativa STN 1/1997.
	Débito (peça 6, p. 48) :
	Data
	Valor (R$) 

	  14/5/2010
	133.403,59

	  24/5/2010
	2.473,03

	  25/5/2010
	5.436,71

Responsáveis: Geraldo Messias Queiroz (CPF: XXX.320.356-XX) , ex-prefeito na gestão 2009/2012 e WE Engenharia Ltda. (CNPJ 05.466.878/0001-30) .
Condutas: a) do gestor, executar parcialmente o objeto do Convênio 2436/2005, conforme Relatório Completo do Tomador de Contas Especial 320/2014 (peça 8, p. 47) , fato que impediu o atingimento dos objetivos do convênio; e, b) da empresa, por ter contribuído para o não atingimento da finalidade do objeto, em função do abandono das obras, apesar de os serviços medidos refletirem os serviços executados, quando comparados com os serviços executados, conforme planilha do orçamento analítico contratado de cada unidade, conforme Relatório de Verificação in loco 28-4/2011 (peça 5, p. 45) , datado de 24 de junho de 2011, que, até o 7º Boletim de Medição.
	Em cumprimento ao pronunciamento da unidade (peça 10) , foram efetuadas as citações dos responsáveis. O Município de Águas Lindas de Goiás/GO foi citado por meio do Ofício 1884/2015 (peça 15) , o qual foi devidamente recebido conforme AR (peça 19) .
 O Sr. Geraldo Messias Queiroz foi devidamente citado por meio do Ofício 1881/2015 (peça 16) , o qual foi devidamente recebido conforme AR (peça 21) . 
O Sr. José Pereira Soares, após terem sido frustradas suas citações por meio dos Ofícios 1883/2015 (Peça 17) , 2145/2015 (peça 28) , 74/2016 (peça 39) , 430/2016 (peça 49) , 755/2016 (peça 55) , 993/2016 (peça 58) , 1007/2016 (peça 61) , emitidos conforme pesquisa de endereços às peças 12, 54, 56 e 59, foi devidamente citado 1043/2016 (peça 62) , o qual foi devidamente recebido conforme AR (peça 64) .
A empresa WE Engenharia Ltda., após terem sido frustradas suas citações por meio dos Ofícios 1885/2015 (peça 18) , 73/2016 (peça 37) , 1289/2016 (peça 71) , 1311/2016 (peça 72) , 1740/2016 (peça 77) , 1990/2016 (peça 79) , 197/2017 (peça 83) , 198/2017 (peça 84) , 678/2017 (peça 88) , emitidos conforme pesquisa de endereços às peças 13, 23, 26, 34, 69, 75, 82, 87, 92, foi devidamente citada via edital (peça 94) nos termos do despacho à peça 93.
	O Município de Águas Lindas de Goiás/GO e o Sr. Geraldo Messias Queiroz apresentaram suas alegações de defesa às peças 24 e 68.
Transcorrido o prazo regimental, o Sr. José Pereira Soares e a empresa WE Engenharia Ltda. permaneceram silentes, devendo ser considerados reveleis, nos termos do art. 12, §3º, da Lei 8.443/1992.
EXAME TÉCNICO
Passa-se a seguir a descrever cada argumento apresentado nas alegações de defesa dos responsáveis seguida de suas respectivas análises:
I. Alegações de defesa do Município (peça 24) 
I.1. Argumento
Com referência ao desvio de finalidade ocorrida com a cessão da Unidade de Saúde Básica Setor 2, para funcionamento da Unidade prisional, informa que a cessão ocorreu na gestão passada. Alega que tomou providências quanto ao ressarcimento dos valores, por meio de proposição de Ação Civil por Ato de Improbidade Administrativa (201302355036/0000 - peça 24, p. 7-30) , na data de 4/7/2013, e que a efetiva desocupação do imóvel teria sido determinada à Agência Goiana do Sistema de Execução Penal, por meio de decisão liminar no referido processo.
À época da defesa, ainda não havia sido desocupada, entretanto, o município já dava conta de que seria necessária inspeção e liberação por parte da vigilância sanitária e demais órgãos técnicos pertinentes, visto que a unidade havia sido construída sobre 16 fossas sépticas, que dificultava sua utilização para fins hospitalares devido à insalubridade do local.
Análise
A defesa confirma o desvio de finalidade do objeto e informa da dificuldade de se utilizar o objeto na finalidade prevista, Unidade de Saúde Básica, em virtude de insalubridade do local em que a obra foi executada. 
Em consulta ao mencionado processo (201302355036) no sítio do Tribunal de Justiça de Goiás, obtém-se a informação de que o processo foi baixado/arquivado (peça 95) . 
De modo, que não há como comprovar se houve a liminar informada pela defesa. Também, não foi apresentada prova conclusiva de que o imóvel serviu para o devido fim ao qual foi construído.
Portanto, tendo em vista a não comprovação da retomada do bem para fins de uso específico, assim como o posicionamento técnico acerca da possibilidade do comprometimento total da funcionalidade da obra em razão da insalubridade do local, não há como se acolher os argumentos apresentados pelo defendente, permanecendo o débito no valor de R$ 100.000,00 com data de 11/6/2008.
II. Alegações de defesa do Sr. Geraldo Messias Queiroz (peça 68) 
II.1. Argumento
Com referência ao posto de saúde do Setor Jardim das laranjeiras, alega que a obra está totalmente concluída e em pleno funcionamento, conforme fotos (peça 68, p. 3-6) . Justifica que não juntou documentos por não mais ter acesso à documentação pertinente, e solicita que seja realizada nova diligência para fim de comprovação.
Análise
Em que pese as fotos trazidas pela defesa, na tentativa de demonstrar a conclusão da obra, é certo que esse Tribunal não costuma acatar fotografias, isoladamente, como prova de execução de obras, bem como a jurisprudência é cediça no sentido de que cabe ao gestor comprovar a correta aplicação dos recursos públicos que lhe são confiados.
Consta no processo que, após consulta ao SIAFI/CONRA nos anos entre 2009/2014 foram localizadas as seguintes devoluções, porém não se pode associar a devolução desses recursos à nenhuma unidade específica: 
- O valor de R$ 79.610,06, devolvido em 14/1/2014 - 2014RA000683 referente a saldo de convênio (peça 7, p. 371) .
- O valor de R$ 12.044,24, devolvido em 5/2/2014 - 2014RA002773 referente á rendimento de aplicação financeira (peça 7, p. 373) .
- O valor de R$ 8.061,86, devolvido em 4/3/2009 - 2009RA003928, referente ao rendimento de aplicação financeira (peça 7, p. 379) .
	O convênio vigeu, de 30/12/2005 (peça 1, p. 27) até 30/11/2012 (peça 7, p. 122) . Assim, diante da comprovação da devolução de parte dos recursos e da informação de que os recursos aplicados à época correspondiam aos serviços executados, conforme Relatório de Verificação in loco 28-4/2011 (peça 5, p. 45) , datado de 24 de junho de 2011, depreende-se que a possível conclusão das obras ocorreu com recursos outros. 
A par do exposto e considerando que essa Corte, igualmente, baliza suas decisões nos princípios do formalismo moderado e da busca da verdade real, os quais devem ser aplicados à situação que ora se analisa, entende-se, pela análise das fotos apresentadas pela defesa, que há provas de que o objeto conveniado foi concluído. 
Todavia, como não se pode associar os recursos glosados na conclusão da obra, a análise financeira ficou comprometida.
Portanto, ante a não demonstração da aplicação dos recursos no objeto, posiciona-se pelo não acatamento desses argumentos da defesa, permanecendo o débito de R$ 70,656,66.
II.2. Argumento
Com referência ao posto de saúde do Setor Jardim América II, informa que ainda está em fase de conclusão, porém as obras estão paralisadas, conforme fotos anexas (peça 68, p. 7, 9, 11-12) . Alega que houve descontinuidade administrativa por parte da administração sucessora. Busca embasamento na Súmula 230 desse Tribunal de Contas, na tentativa de transferir a responsabilidade pela irregularidade ao gestor sucessor.
Análise
Na presente análise, as obras referentes ao Setor Jardim América II permanecem paralisadas, desde 2010, sendo que a gestão do ex-prefeito foi até 31/12/2012. Portanto, o gestor teve tempo suficiente para concluir as obras em questão. À época, havia saldo em caixa, de modo que não se justifica a tentativa de querer imputar a responsabilidade para o gestor sucessor.
Observa-se que o Termo de Aceitação Provisória de Obras (peça 3, p. 171) , datado de 30/11/2010, consubstanciou o recebimento de 61,18% das obras, correspondente a área de 429,02 m². Por isso, foram glosados, à época, os gastos das unidades Jardim América II (R$ 70,656,66) e Jardim das Laranjeiras (R$ 70,656,66) , em face da não conclusão e abandono das obras.
 Em casos como este, em que o objeto não foi concluído, a responsabilização do gestor pela inexecução pode se limitar ao valor correspondente à fração não concretizada do objeto, desde que a parte realizada possa, de alguma forma, trazer algum benefício para a comunidade envolvida ou para o alcance dos objetivos do ajuste.
No caso em tela, no entanto, o relatório fotográfico trazido pela defesa, confirma a ausência de funcionalidade da parcela construída, referente à Unidade Básica - Jardim América II, indicando o não atingimento dos objetivos desse objeto.
Desse modo, diante da comprovação da não conclusão do objeto e, portanto, da sua não funcionalidade, não há como acatar os argumentos apresentados pela defesa, permanecendo o débito de R$ 70,656,66.
III. Empresa WE Engenharia Ltda.
Analisando-se os autos, não se tem elementos que possam atribuir à empresa a causa da paralisação das obras.  Pelo que se pode observar, a empresa recebeu de acordo com os serviços realizados, conforme atestam os relatórios de fiscalização. O Relatório de Verificação in loco 28-4/2011 (peça 5, p. 45) , datado de 24 de junho de 2011, que, até o 7º Boletim de Medição, os serviços medidos refletiam os serviços executados, quando comparados com os serviços executados conforme planilha do orçamento analítico contratado de cada unidade.
Pelo, que se observa, houve má gestão do convênio em comento, uma vez que parte dos recursos foram devolvidos. Não podendo a empresa arcar com o ônus pela gestão.
Desse modo, a empresa deve ser excluída da relação processual.
IV. Sr. José Pereira Soares
Nos processos do TCU, a revelia não leva à presunção de que seriam verdadeiras todas as imputações levantadas contra os responsáveis, diferentemente do que ocorre no processo civil, em que a revelia do réu opera a presunção da verdade dos fatos narrados pelo autor. Dessa forma, a avaliação da responsabilidade do agente não pode prescindir da prova existente no processo ou para ele carreada.
	Ao não apresentar sua defesa, o responsável deixou de produzir prova da regular aplicação dos recursos sob sua responsabilidade, em afronta às normas que impõem aos gestores públicos a obrigação legal de, sempre que demandados pelos órgãos de controle, apresentar os documentos que demonstrem a correta utilização das verbas públicas, a exemplo do contido no art. 93 do Decreto-Lei 200/67: 'Quem quer que utilize dinheiros públicos terá de justificar seu bom e regular emprego na conformidade das leis, regulamentos e normas emanadas das autoridades administrativas competentes.' 
	Mesmo as alegações de defesa não sendo apresentadas, considerando o princípio da verdade real que rege esta Corte, procurou-se buscar, em manifestações dos responsáveis na fase interna desta Tomada de Contas Especial, se havia algum argumento que pudesse ser aproveitado a seu favor.	
No entanto, embora o Sr. José Pereira Soares tenha se manifestado na fase interna (peça 1, p. 88) , não há, nenhum argumento que possa vir a ser analisado e posteriormente servir para afastar as irregularidades apontadas.
Vale ressaltar que a pretensão punitiva do TCU, conforme Acórdão 1441/2016-TCU-Plenário, que uniformizou a jurisprudência acerca dessa questão, subordina-se ao prazo geral de prescrição indicado no art. 205 do Código Civil, que é de 10 anos, contado da data de ocorrência da irregularidade sancionada, nos termos do art. 189 do Código Civil, sendo este prazo interrompido pelo ato que ordenar a citação, a audiência ou a oitiva do responsável. No caso em exame, não ocorreu a prescrição, uma vez que os débitos ocorreram nos anos de 2008 e 2010 e o ato de ordenação da citação ocorreu em 13/11/2015 (peça 5, p. 25) .
Em se tratando de processo em que o Sr. José Pereira Soares não se manifestou acerca das irregularidades imputadas, não há elementos para que se possa efetivamente aferir e reconhecer a ocorrência de boa-fé na conduta do responsável, podendo este Tribunal, desde logo, proferir o julgamento de mérito pela irregularidade das contas, conforme nos termos dos §§ 2º e 6º do art. 202 do Regimento Interno do TCU. (Acórdão 2064/2011-TCU-Primeira Câmara (relator: Ubiratan Aguiar) , 6.182/2011-TCU-1a Câmara (relator: Weber de Oliveira) , 4.072/2010-TCU-1a Câmara (Relator: Valmir Campelo) , 1.189/2009-TCU-1a Câmara (Relator: Marcos Bemquerer) , 731/2008-TCU-Plenário (Relator: Aroldo Cedraz) .	
Também, não se pode conferir boa-fé ao Sr. Geraldo Messias Queiroz, uma vez que houve tempo em sua gestão para a regularização na gestão do convênio, porém nada foi demonstrado nesse sentido. Quanto ao município, não cabe a análise da boa-fé, em virtude de ser pessoa jurídica de direito público.
Não havendo nos autos elementos que possam atestar a boa-fé dos responsáveis, o Sr. José Pereira Soares deve ser considerado revel, nos termos do art. 12, §3º, da Lei 8.443/1992, devendo as contas ser julgadas irregulares, condenando-o ao débito apurado e aplicando-lhe a multa prevista no art. 57 da Lei 8.443/1992.
Dessa foram, devem ser rejeitadas as alegações de defesa do Sr. Geraldo Messias Queiroz e as alegações de defesa do Município de Águas Lindas de Goiás, devendo as suas contas ser julgadas irregulares, condenando-os solidariamente aos respectivos débitos apurados e aplicando-lhes a multa prevista no art. 57 da Lei 8.443/1992.
Por fim, verifica-se que ficam afastadas as irregularidades inicialmente imputadas à empresa WE Engenharia Ltda. (CNPJ 05.466.878/0001-30) excluindo-a da relação processual.
CONCLUSÃO
Em face da análise promovida conclui-se que as condutas dos Senhores José Pereira Soares (CPF: XXX.287.551-XX) ; Geraldo Messias Queiroz (CPF: XXX.320.356-XX) , causaram dano ao erário em decorrência da não comprovação da boa e regular aplicação dos recursos repassados por meio do Convênio 2436/2005 (peça 1, p. 22-30) , celebrado com o Município de Águas Lindas de Goiás/GO, tendo por objeto a construção de cinco Unidades Básicas de Saúde (UBS) , naquele município, em decorrência de irregularidades na execução físico/financeira, ante a ausência de documentos que permitissem atestar a devida correlação na aplicação dos recursos repassados e a execução do objeto e o atingimento dos seus objetivos. Assim como, deve ser excluída da relação processual a empresa WE Engenharia Ltda. 
Com efeito, em função da revelia do Sr. José Pereira Soares, não foi possível sanear as irregularidades a ele atribuídas, tampouco elidir o débito a ele imputado. Ademais, inexistem nos autos elementos que demonstrem a boa-fé dos gestores ou a ocorrência de outros excludentes de culpabilidade. Desse modo, suas contas devem, desde logo, ser julgadas irregulares, nos termos do art. 202, § 6º, do Regimento Interno do TCU, procedendo-se à sua condenação em débito, bem como aplicada a multa prevista no art. 57 da Lei 8.443/1992.
PROPOSTA DE ENCAMINHAMENTO
Diante do exposto, submetem-se os autos à consideração superior, propondo:
 considerar revéis o Sr. José Pereira Soares (CPF XXX.287.551-XX) , ex-prefeito do Município de Águas Lindas de Goiás/GO, na gestão de 2005-2008, e a empresa WE Engenharia Ltda. (CNPJ 05.466.878/0001-30) , com fundamento no § 3º, art. 12, Lei 8.443, de 16 de julho de 1992;
 não acatar as alegações de defesa do Sr. Geraldo Messias Queiroz (CPF XXX.320.356-XX) , ex-prefeito do Município de Águas Lindas de Goiás/GO, na gestão 2009-2012;
 excluir da relação processual a empresa WE Engenharia Ltda. (CNPJ 05.466.878/0001-30) ;
 com fundamento nos arts. 1º, inciso I, 16, inciso III, alínea 'c', da Lei 8.443/1992 c/c os arts. 19 e 23, inciso III, da mesma Lei, e com arts. 1º, inciso I; 209, incisos II; 210 e 214, inciso III, do Regimento Interno, que sejam julgadas irregulares as contas do Sr. José Pereira Soares (CPF XXX.287.551-XX) ; do Sr. Geraldo Messias Queiroz (CPF XXX.320.356-XX) e do Município de Águas Lindas de Goiás/GO (CNPJ 01.616.520/0001-96) ; e condená-los ao pagamento das quantias a seguir especificadas, com a fixação do prazo de quinze dias, a contar da notificação, para comprovar, perante o Tribunal (art. 214, inciso III, alínea 'a', do Regimento Interno) , o recolhimento da dívida aos cofres Fundo Nacional de Saúde  (FNS) , atualizada monetariamente e acrescida dos juros de mora, calculados a partir da data discriminada, até a data do recolhimento, na forma prevista na legislação em vigor;
i) Responsáveis: José Pereira Soares (CPF XXX.287.551-XX) ; e Município de Águas Lindas de Goiás/GO (CNPJ: 01.616.520/0001-96) 
Débito (peça 6, p. 25) :
	Data
	Valor (R$) 

	  11/6/2008
	 100.000,00

ii) Responsável: Geraldo Messias Queiroz, CPF: XXX.320.356-XX; 
Débito (peça 6, p. 48) :
	Data
	Valor (R$) 

	  14/5/2010
	133.403,59

	  24/5/2010
	2.473,03

	  25/5/2010
	5.436,71

 aplicar individualmente ao Sr. José Pereira Soares (CPF XXX.287.551-XX) , ex-prefeito do Município de Águas Lindas de Goiás/GO; e ao Sr. Geraldo Messias Queiroz, CPF: XXX.320.356-XX, ex-prefeito do Município de Águas Lindas de Goiás/GO, a multa prevista no art. 57 da Lei 8.443/92 c/c o art. 267 do RI/TCU, fixando-lhe (s) o prazo de quinze dias, a contar da notificação, para que comprove (m) , perante o Tribunal (art. 214, III, a, do Regimento Interno do TCU) , o recolhimento da dívida aos cofres do Tesouro Nacional, atualizada monetariamente desde a data do acórdão que vier a ser proferido por este Tribunal até a do efetivo recolhimento, se pagas após o vencimento, na forma da legislação em vigor;
 autorizar, desde logo, a cobrança judicial das dívidas, caso não atendidas a (s) notificação (ões) , na forma do disposto no art. 28, inciso II, da Lei nº 8.443/92;
 autorizar também, desde logo, se requerido, com fundamento no art. 28, inciso I, da Lei 8.443, de 1992 c/c o art. 217, §§ 1º e 2º do Regimento Interno, o parcelamento da (s) dívida (s) em até 36 parcelas, incidindo sobre cada parcela, corrigida monetariamente, os correspondentes acréscimos legais fixando- lhe o prazo de quinze dias, a contar do recebimento da notificação, para comprovar perante o Tribunal o recolhimento da primeira parcela, e de trinta dias, a contar da parcela anterior, para comprovar os recolhimentos das demais parcelas, devendo incidir sobre cada valor mensal, atualizado monetariamente, os juros de mora devidos, no caso do débito, na forma prevista na legislação em vigor, alertando os responsáveis de que a falta de comprovação do recolhimento de qualquer parcela importará o vencimento antecipado do saldo devedor, nos termos do § 2º do art. 217 do Regimento Interno deste Tribunal;
 enviar cópia do Acórdão a ser prolatado, bem como do Relatório e do Voto que o fundamentarem ao Procuradoria da República no Estado de Goiás, nos termos do § 3º do art. 16 da Lei 8.443/1992 c/c o § 7º do art. 209 do Regimento Interno do TCU, para adoção das medidas cabíveis;
 enviar cópia do Acórdão que vier a ser proferido ao Fundo Nacional de Saúde  (FNS) e aos responsáveis, para ciência, informando que a presente deliberação, acompanhada do Relatório e do Voto que a fundamenta, está disponível para a consulta no endereço www.tcu.gov.br/acordaos, além de esclarecer que, caso requerido, o TCU poderá fornecer sem custos as correspondentes cópias, de forma impressa.'
	É o Relatório.

8.1. Marcos Antônio de Araújo, OAB/GO 28.766, representando Geraldo Messias Queiroz;
8.2. Julianna M. Arantes Moretto, OAB/GO 17.883, e Nathália Torres de Sá Guimarães, OAB/GO 37.687, representando o Município de Águas Lindas de Goiás;
8.3. Dalvacy Soares da Silva e outros, representando WE Engenharia Ltda.

Marinus Eduardo De Vries Marsico.

TOMADA DE CONTAS ESPECIAL. CONVÊNIO PARA A CONSTRUÇÃO DE CINCO UNIDADES BÁSICAS DE SAÚDE (UBS). CONSTRUÇÃO DE SOMENTE DUAS UNIDADES. DESVIO DE FINALIDADE EM UMA DELAS. MUNICÍPIO FOI BENEFICIADO COM RECURSOS DO CONVÊNIO. NOVO PRAZO PARA RECOLHIMENTO. CIÊNCIA.

TOMADA DE CONTAS ESPECIAL (TCE)

Secretaria de Controle Externo de Tomada de Contas Especial (Secex-TCE).

Trata-se de tomada de contas especial instaurada pelo Fundo Nacional de Saúde  (FNS) em desfavor do município de Águas Lindas de Goiás/GO, dos ex-prefeitos dessa municipalidade, Srs. José Pereira Soares (2005 a 2008) e Geraldo Messias Queiroz (2009 a 2012) e da empresa WE Engenharia Ltda., em razão da execução parcial do objeto do Convênio 2436/2005 (peça 1, p. 22-30) , celebrado entre o FNS e aquele município, cujo objeto era a construção de cinco Unidades Básicas de Saúde (UBS) , com vigência estipulada para o período de 30/12/2005 a 23/2/2007, posteriormente prorrogado até 30/11/2012.
O ajuste foi firmado no valor de R$ 525.000,00, dos quais R$ 500.000,00 à conta do concedente e o restante (R$ 25.000,00) referente à contrapartida do convenente. Essa última parcela foi posteriormente aumentada para R$ 167.182,15.
No âmbito desse Tribunal, foram promovidas as seguintes citações, em solidariedade:
a) José Pereira Soares e Município de Águas Lindas de Goiás/GO em decorrência do desvio de finalidade de uma das UBS;
b)  Geraldo Messias Queiroz  e WE Engenharia Ltda. em razão da não conclusão das obras das unidades Jardim América II e Jardim das Laranjeiras.
Citados de forma regular e válida, o município de Águas Lindas/GO e o Sr. Geraldo Messias Queiroz apresentaram suas alegações de defesa, respectivamente, às peças 24 e 68, as quais foram analisadas pela Secretaria de Controle Externo de Tomada de Contas Especial (Secex-TCE) . Já o Sr, José Pereira Soares e empresa WE Engenharia Ltda. permaneceram silentes.
Em pareceres uniformes, a unidade técnica (peças 96 a 98) propõe:
	a) excluir da relação processual a empresa WE Engenharia Ltda.
	b) rejeitar as alegações de defesa dos dois primeiros responsáveis acima mencionados e declarar a revelia do Sr, José Pereira Soares, nos termos do art. 12, § 3º, da Lei nº 8.443/1992, com o julgamento das contas de todos os responsáveis pela irregularidade, condenando-os ao pagamento dos débitos solidários e à aplicação da multa prevista no art. 57 da mencionada lei.
O representante do Ministério junto ao TCU, Procurador Marinus Marsico, concorda, no geral, com a proposta de mérito da unidade técnica, exceto, quanto o encaminhamento referente à municipalidade (peça 99) .
Segundo o Parquet especializado, em vez de já ser imputado débito ao município, esta Corte deve abrir novo e improrrogável prazo para que aquele ente recolha o débito apurado sem multa e juros, com fundamento no art. 12, §§ 1º e 2º, da Lei 8.443/1992 e arts. 202, §§ 2º, 3º e 4º do RI/TCU.
No mérito, acolho o encaminhamento proposto pelo MP/TCU, cujos fundamentos incorporo às minhas razões de decidir, com as considerações a seguir.
Quanto ao município de Águas Lindas de Goiás, de acordo com os autos, pode-se verificar que aquele ente se beneficiou das obras da Unidade de Saúde Básica do Setor 2, uma vez que ficou comprovado que aquela construção está sendo utilizada como unidade prisional, em vez de um posto de saúde, objeto inicial do ajuste.
Dessa forma, fica caracterizado o desvio de finalidade, cabendo, assim, a responsabilização da municipalidade para o ressarcimento do valor transferido para a construção daquela unidade básica de saúde, no valor original de R$ 100.000,00.
O entendimento do MP/TCU está em conformidade com a jurisprudência pacífica do TCU no sentido de que ante a impossibilidade de se avaliar a boa-fé da pessoa jurídica de direito público e havendo débito imputado a um ente federativo (estado ou município) , deve-se fixar novo e improrrogável prazo para o recolhimento da dívida (art. 12, § 1º, da Lei 8.443/1992 c/c art. 202, § 3º, do Regimento Interno) , rejeitada a defesa apresentada ou mesmo na hipótese de revelia do ente federado (v.g. Acórdão 6229/2016-TCU-Segunda Câmara, relator Min. Vital do Rêgo, e 5.118/2014-1ª Câmara, relator Min. Bruno Dantas) .
Considerando que a condenação do município ao pagamento do débito pode ser solidária com a do Sr. José Pereira Soares, deixo de me manifestar, neste momento, acerca do julgamento das contas dos outros gestores, com vistas a equalizar as etapas do processo em relação a todos eles.
	
	Ante o exposto, VOTO por que seja adotada a deliberação que ora submeto a este Colegiado.
TCU, Sala das Sessões Ministro Luciano Brandão Alves de Souza, em 27 de agosto de 2019.
Ministro JOÃO AUGUSTO RIBEIRO NARDES 
Relator